最高法院刑事判決　　　　　　九十四年度台上字第三三九二號
　　上　訴　人　台灣高等法院檢察署檢察官
　　被　　　告　乙○○
　　　　　　　　　　　　11樓.
　　選任辯護人　任　順律師
　　　　　　　　萬建樺律師
　　被　　　告　甲○○
　　　　　　　　　　　　6樓
　　　　　　　　丙○○
　　　　　　　　　　　　22號.
上列上訴人因被告等違反貪污治罪條例等罪案件，不服台灣高等
法院中華民國九十三年十一月三十日第二審更審判決（九十二年
度上更(一)字第五０五號，起訴案號：台灣板橋地方法院檢察署八
十八年度偵字第八二二九號），提起上訴，本院判決如下：
    主  文
上訴駁回。
    理  由
按刑事訴訟法第三百七十七條規定，上訴於第三審法院，非以判
決違背法令為理由，不得為之。是提起第三審上訴，應以原判決
違背法令為理由，係屬法定要件。如果上訴理由書狀並未依據卷
內訴訟資料，具體指摘原判決不適用何種法則或如何適用不當，
或所指摘原判決違法情事，顯與法律規定得為第三審上訴理由之
違法情形，不相適合時，均應認其上訴為違背法律上之程式，予
以駁回。本件檢察官上訴意旨略稱：被告乙○○係台北縣議會副
議長，就台北縣政府預算之編列及執行，具有監督職權，因選舉
考量，為蘆洲地區民眾購置消防設備經費向台北縣政府申請補助
，經台北縣政府據以核准，其核准函送蘆洲市公所時，已敘明「
核定由（民國）八十七年度統籌款補助貴所辦理，配合村里巡守
隊購置消防設備經費新台幣（下同）一千二百八十萬元……」，
其中所謂「貴所」，即係蘆洲市公所，與乙○○之申請函原意並
無不同。但因該數額已超出二百五十萬元，且屬單一筆款項，依
「台北縣各鄉鎮市公所辦理營繕工程及購置定製變賣財物招標注
意事項」規定，必須公開招標，則被告丙○○實際經營之合安消
防器材有限公司（下稱合安公司）可能無法得標，被告甲○○所
欲圖得之高額佣金，亦將落空。被告等乃謀議將該補助款分割為
二百五十萬元以下，再採比價方式，由合安公司得標。乙○○因
此至台北縣政府，要求縣府人員再發函具體指明：「該項補助費
除補助正義里二十萬元外，餘永康等各里均各補助三十六萬元」
，以使人產生錯覺，誤認係補助各里，復透過身為蘆洲市民代表
會主席之甲○○向該市公所說項，使收文之蘆洲市公所在不知就
裡情況下，由各里進行發包採購，以規避由蘆洲市公所統一公開
招標作業，而實際上則由甲○○挾其具有監督該公所執行預算之
身分，施壓承辦之基層公務員，主導各里發包事宜，而果由合安
公司得標，此為被告等所不否認，並經合安公司人員邱顯升、陳
雅美、台北縣政府人員吳家良、邱成煃、張玉花、盧天來、林美
蘭、吳瑛英、陳嘉幸、駱清秀、謝文緯、呂碧如、蔡德興、呂勝
霦、林明春、劉錫雄、陳德森、里長楊吳敬同、張明德、李友親
、林利彥、李素珠、陳榮順、楊清霖、張煥忠、梁世振、林信彬
、黃良郎、里幹事洪金票、張力聲、盧藝文等人證述綦詳，丙○
○既坦言伊與甲○○原約定每支滅火器單價為五百三十元，但後
來要求在滅火器上加噴「人人防火、戶戶平安」、「台北縣副議
長乙○○敬題」等字，並在相關之合約書、發票、收據上，均以
每支六百五十元計價等語，參以證人陳建德證稱：八十七年初，
每支三百五十元，不含稅，也不含安裝費，含稅每支四百元；林
世昌亦證稱：每支三百五十元左右，不含稅，我不負責安裝；曹
棋楠同供證：單價約每支三百五十元或三百六十元左右，不含稅
、安裝費等語，雖台北縣消防工程器材商業同業公會函稱當時滅
火器安裝費連同運費每支約一百至一百三十元等語，然丙○○則
稱每支安裝費僅三十元，足見其間存有顯不相當之利潤，原判決
竟謂被告等尚難認有獲得不法利益，自有違背經驗法則及判決不
備理由與認定事實不符證據之違法云云。惟查：(一)、證據之取捨
及事實之認定，係屬事實審法院自由判斷之職權，此項自由心證
職權之行使，倘不違背經驗法則及論理法則，即不能任意指為違
法，據為上訴第三審之適法理由。本件原判決係依憑上揭被告等
之供述，證人即合安公司、台北縣政府、蘆洲市公所各相關人員
、里長、里幹事等之證詞，及乙○○申請補助款之申請書、台北
縣政府核定補助函、更正函、呂勝霦簽請發包文、蘆洲市公所請
示釋明補助對象函、陳嘉幸簽請表示意見便條紙、主計室表示意
見箋、台北縣政府覆請蘆洲市公所自行依規定酌處函、蘆洲市公
所函請各里檢附合約及領據以憑轉送縣府請款函、蘆洲市公所函
送三十六里合約書予縣政府函、陳嘉幸呈轉該合約書簽報上級文
、台北縣政府函覆應另檢送收據俾憑匯款函、蘆洲市公所出具領
款收據函、台北縣政府函覆將行匯款函及合安公司之出貨單、傳
票、帳冊、合約書、估價單暨各里出具之收據、驗收單等證據，
認定乙○○確有向台北縣政府爭取統籌分配款，補助蘆洲市公所
購買消防設備，台北縣政府原發文核定補助各村里巡守隊，嗣經
乙○○以副議長身分，請求改為補助各里，並由甲○○以蘆洲市
民代表會主席身分說項，蘆洲市公所乃在請示台北縣政府後，指
定分由各里辦理發包手續，旋在甲○○主導下，由丙○○之合安
公司取得承包，再出具合約書、估價單、收據等交付各里，並製
作發票請領上揭統籌分配款等情，但因乙○○原即有權爭取統籌
分配款，其與甲○○固有監督政府執行預算之權，仍難認屬施用
詐術，所為核與行為時貪污治罪條例所定利用職務上機會詐取財
物之構成要件有間。復指明本件癥結在於被告等是否因此獲得不
法利益，因該購買滅火器事宜既非屬乙○○主管或監督之事務，
且據丙○○供稱買賣滅火器之事，係伊與甲○○洽談等語，縱滅
火器上書立乙○○姓名，無非因該經費係乙○○所爭取，乃藉此
表彰或擴展其知名度，難認係因此直接或間接獲得財產上不法利
益，所為即與其行為時貪污治罪條例所定圖利罪之構成要件有間
。再衡之證人陳德建、林世昌、曹棋楠所供每支滅火器單價不含
稅約三百五十元、三百六十元或含稅為四百元等語，係屬同業間
之互相調貨價，參以其同業公會函稱當時安裝費連同運費約於一
百元至一百三十元之譜，是核丙○○之取得成本，加計運費、安
裝費（甚或噴字費）結果，其以每支六百五十元作為售價，即難
認取得顯不相當之利潤而獲有不法利益。又其依據商業習慣，先
行填製統一發票給予各里辦公室，嗣因甲○○未付款致未能繼續
取貨、完成交貨，仍難認其主觀上有填製不實統一發票之犯罪故
意，不能遽論以行使業務登載不實文書罪及違反商業會計法（第
七十一條）罪，乃認乙○○、丙○○經審理結果，均屬不能證明
其二人犯罪。至甲○○則因主導各里辦公室採購滅火器，催促里
長領取補助款後，取得該款，竟僅交付合安公司一百三十萬元，
表明其中八十萬元係作為清償伊個人積欠丙○○債務之用，五十
萬元為滅火器價款，而將一千一百零五萬元應付之價款予以侵占
入己，乃認定甲○○有如原判決事實欄所載之犯行。因而撤銷第
一審關於被告等三人之科刑判決，改判變更起訴法條，論處甲○
○連續意圖為自己不法之所有，而侵占自己持有他人之物罪刑，
並諭知乙○○、丙○○均無罪。所為事實認定及得心證理由，俱
有卷內各項證據資料在案可稽，自形式上觀察，並無違背經驗法
則或論理法則之違法情形存在。微論檢察官在原審仍執被告等所
涉罪名為貪污治罪條例之公務員利用職務詐取財物罪（丙○○另
涉行使業務登載不實文書罪及違反商業會計法罪），茲竟以原審
未論以同條例之圖利罪係不當為由，提起上訴，置原審採證認事
職權之行使與原判決理由內已明白論斷之事項於不顧，泛指原判
決違背經驗法則、判決理由不備與認定事實不符證據資料，既未
依據卷內資料予以具體指摘，且猶為單純事實之爭執，自難認為
適法之第三審上訴理由。依上說明，應認其上訴為違背法律上之
程式，予以駁回。
據上論結，應依刑事訴訟法第三百九十五條前段，判決如主文。
中　　華　　民　　國　九十四　年　　六　　月　二十三　日
                      最高法院刑事第九庭
                          審判長法官  張　淳　淙
                                法官  張　春　福
                                法官  呂　丹　玉
                                法官  洪　昌　宏
                                法官  石　木　欽
      本件正本證明與原本無異
                                      書  記  官
中　　華　　民　　國　九十四　年　　七　　月　　一　　日
                                                      Ｌ
